【裁判字號】    97,重訴,106
【裁判日期】    970611
【裁判案由】    確認抵押權不存在等
【裁判全文】
臺灣士林地方法院民事判決             97年度重訴字第106號
原      告  甲○
                        樓
訴訟代理人  黃榮謨律師
            張瓊文律師
複代理人    楊雅棠律師
被      告  乙○○
訴訟代理人  盧之耘律師
上列當事人間請求確認抵押權不存在等事件，本院於民國98年5
月21日言詞辯論終結，判決如下：
    主  文
確認被告就原告所有如附表所示不動產，於民國96年12月6 日經
台北市中山地政事務所以內湖字第355400號，設定登記以原告及
丁○○為債務人、最高限額新台幣柒佰捌拾萬元之抵押權，於擔
保債權超過新台幣柒拾柒萬元及自民國97年3 月7 日起至清償日
止按週年利率百分之六計算之利息部分之抵押權不存在。
被告就超過上開債權之抵押權設定登記應予塗銷。
被告應將如附表所示不動產所為「未辦妥所有權移轉登記予請求
權人前不得移轉予他人」之限制登記事項予以塗銷。
確認被告持有以原告及丁○○名義為發票人、發票日96年12月6
日、票號255363號、票面金額新台幣陸佰伍拾萬元之本票，其本
票債權對原告不存在。
原告其餘之訴駁回。
訴訟費用由被告負擔百分之八十四，其餘由原告負擔。
    事  實  及  理  由
甲、原告方面：
一、聲明：
  (一)確認被告就原告所有如附表所示不動產，於民國96年12月6
    日經台北市中山地政事務所以內湖字第355400號，設定登記
    以原告及丁○○為債務人，擔保債權確定日期為97年12月4
    日，最高限額新台幣（以下同）780 萬元之抵押權不存在。
  (二)被告應將上開抵押權設定登記塗銷。
  (三)被告應將如附表所示不動產所為未辦妥所有權移轉登記予請
    求權人前不得移轉予他人之限制登記事項予以塗銷。
  (四)確認被告持有以原告及丁○○名義共同簽發，發票日96年12
    月6 日，票號255361號，票面金額650 萬元之本票，其本票
    債權對原告不存在。
二、陳述：
  (一)伊為如附表所示不動產之所有權人，97年3 月間，被告持乙
    紙由伊與證人丁○○共同簽發票面金額650 萬元之本票（發
    票日：96年12月6 日，票號255361號），至伊住所催討票款
    ，並表示已於系爭不動產設定最高限額780 萬元之抵押權，
    伊始得知其子丁○○因缺錢，於未經伊同意下，盜取系爭不
    動產之土地、建物所有權狀及伊之身分證及印鑑章等相關文
    件，逕自向地政事務所設定系爭抵押權予被告。
  (二)丁○○並偽造伊簽名及盜蓋其印鑑章，於辦理抵押權設定之
    時，交付予被告之代理人即證人丙○○，供其向地政事務所
    辦理以被告為請求權人，伊為義務人，登記內容為「未辦妥
    所有權移轉登記予請求權人前不得移轉予他人」之限制登記
    事項。
  (三)被告並要求丁○○於辦理系爭抵押權設定後尚未撥款前，先
    行簽本票以為借款之憑證。丁○○為使伊成為系爭本票之共
    同發票人，遂偽造伊簽名並盜蓋其印鑑章後，以伊及丁○○
    之名義共同簽發系爭本票予被告。惟按兩造間並無設定系爭
    抵押權之設定及預告限制登記之合意，丁○○與被告間之行
    為，對伊自不生效力，且伊並未授權丁○○代為辦理系爭抵
    押權設定登記，亦未授權證人丙○○代為辦理預告登記，是
    系爭抵押權設定及限制登記之存在，已影響伊為系爭不動產
    所有權人之地位，伊依法自得訴請確認抵押權不存在並予以
    塗銷。
  (四)系爭本票上伊之簽名蓋章為丁○○所偽簽盜蓋，伊既未授權
    他人代為簽發系爭本票，自應不負發票人責任，從而，被告
    持偽造之系爭本票向伊追索，即屬無據。爰依民法第767 條
    、票據法第5 條、第121 條規定請求判決如訴之聲明等語。
乙、被告方面：
一、聲明：原告之訴駁回。
二、陳述：
  (一)原告既於抵押權設定契約書上簽章，並提供印鑑證明及印鑑
    章向伊辦理貸款，而為系爭抵押權設定登記，且相關證明文
    件均屬真正，應與民法第3 條、第760 條規定相符，堪認原
    告就系爭抵押權之設定確有同意。
  (二)原告以系爭抵押權相關文件上簽名蓋章為丁○○所偽簽盜蓋
    ，而否認系爭抵押權設定關係，惟印章由本人或有權使用之
    人行使為常態、被人盜用為變態；又丁○○對上述犯行自首
    ，惟刑事判決丁○○行使偽造私文書，而未就偽造有價證券
    為追訴，令被告懷疑伊等有避重就輕達到免除本件債務之情
    。原告仍應就上揭遭盜用之變態事實負舉證責任。
  (三)又本人之印鑑證明、印章及不動產所有權狀乃辦理不動產所
    有權移轉登記必要之重要物件，通常情形，如非本人親自交
    付，第三人無從取得，縱本件丁○○確有竊盜與偽造之情，
    亦無解於原告具有表見代理之事實，而應由原告負授權人之
    責任。
  (四)原告固主張系爭本票上其簽名蓋章係丁○○所偽簽盜蓋，惟
    不爭執票據上之印文係屬真正，縱使發票人非親自簽發，除
    有確切反證，證明未授權簽發票據外，應推定發票人有授權
    行為，原告既有授權之行為，自應負擔票據債務之清償等語
    ，資為抗辯。
丙、本院之判斷
一、按確認法律關係之訴，非原告有即受確認判決之法律上利益
    者，不得提起之，民事訴訟法第247 條前段定有明文。而該
    條所謂即受確認判決之法律上利益，係指因法律關係之存否
    不明確，致原告在私法上之地位有受侵害之危險，而此項危
    險得以對於被告之確認判決除去之者而言（最高法院42年台
    上字第1031號判例意旨參照）。本件被告主張其對原告有65
    0 萬元之借款債權，原告為擔保上開借款，簽發本票一紙並
    設定抵押權予被告。然為原告所否認，足見原告在私法上所
    有權人之地位確會因系爭抵押權所擔保之債權存在與否，而
    有受到侵害之危險，而此危險得以被告對於原告之債權是否
    存在之確認判決予以除去，因認原告有即受確認判決之法律
    上利益；又被告持系爭本票向原告追索，而原告爭執系爭本
    票債權存在，則被告對於原告系爭本票之債權是否存在，勢
    將影響原告之法律上地位，而上開不安之狀態，亦得以確認
    判決將之除去，揆諸首揭規定，原告提起本件訴訟應有確認
    利益，合先敘明。
二、本件兩造不爭執事項：
 1、原告為門牌號碼台北市○○區○○路二段426 巷56號2樓 房
    屋，及其座落基地台北市○○區○○段三小段181 地號土地
    （持分90分之1） 之所有權人；原告為證人丁○○、曾廣豐
    之母，因於90年間中風，右手不能動，只能用左手寫字。
 2、本院卷第15頁原證二土地登記申請書及本院卷第28頁原證三
    預告登記同意書上原告與證人丁○○之印鑑章為真正。土地
    登記申請書上證人丁○○之姓名為其所親簽，預告登記同意
    書上原告之姓名為證人丁○○所簽。
三、兩造爭執要旨：
  (一)系爭抵押權設定是否對原告不生效力？
  (1)原告之子丁○○是否於96年12月4 日盜取原告之系爭不動產
    所有權狀、印鑑章、身分證，於同年月5 日並未經原告同意
    設定系爭抵押權？就系爭抵押權設定之部分，原告是否應負
    表見代理之授權人責任？
    原告主張其子丁○○竊取其所有權狀、印鑑章，設定系爭抵
    押權云云，被告則以：原告同意設定系爭抵押權，倘如原告
    所稱丁○○盜用印章之情事，亦應有表見代理之情事，應負
    授權人之責任等語，資為抗辯。經查原告主張丁○○盜用其
    印章、所有權狀，就系爭房地設定抵押權並為預告登記之事
    實，經其子即證人丁○○到庭證稱如是，並向警察機關自首
    犯行，經檢察官提起公訴 (臺灣士林地方法院檢察署97年度
    偵字第4177號起訴書)， 及法院審理期日時經檢察官言詞追
    加起訴 (97年偵字第10898 號、97年蒞追字第5 號)， 丁○○均為認罪之陳述，經本院判決其偽造私文書等罪，應執行
    有期徒刑五月在案，有本院刑事97年訴字第543 號、862 號
    、913 號判決一份附卷可按。惟按刑事案件並無拘束本院之
    效力，本件是否確實有如原告主張之事實，本院仍得依本院
    調查證據所得為認定。經查：本件經證人即辦理系爭抵押權
    之代書丙○○到庭證稱：本件是透過一位戊○○先生介紹，
    丁○○要拿系爭房屋借款，我才於96年12月5 日上午約10點
    多時去原告家，所以見過原告一次面，當時只有原告在家，
    丁○○說他媽媽因為這個借款很不高興，進去不要多講話，
    只要蓋章就好，是要蓋印鑑章。我看到他們蓋的，是曾先生
    把印章拿出來，由曾先生用我的印泥蓋的，原告當時在場，
    坐在那邊看，原告坐在餐廳小方桌，曾先生在客廳小茶几蓋
    章，約4 、5 公尺遠等語 (見本院卷第47頁、51頁)， 並當
    庭具體畫出原告家中之擺設情形 (圖在本院卷第61頁)， 該
    圖樣核與當日由原告、原告之子丁○○、曾廣豐三人分別所
    繪情形 (在本院卷第62、63、64頁)相 符，因可認證人確實
    曾至原告家中，證人丙○○又稱本件因為屋主年紀大了，所
    以到家裡辦理，因為曾先生是拿媽媽房子出來借款，我也要
    核對一下當事人等語 (見本院卷第48頁)， 其詞亦與常情相
    符，並非不可採信；雖丁○○稱：證人說謊，我沒有帶他去
    我家云云，及原告、曾廣豐亦均稱證人丙○○未到過原告家
    云云，但對證人為何可以正確繪出原告家中擺設位置，並陳
    述原告家使用旋轉的吊扇，對此，原告並未能提出合理說明
    ，雖丁○○答稱：證人有要求我提供室內照片給他，我是用
    立可拍拍的，拍了之後連相機一起給丙○○了云云，惟所述
    為證人丙○○所否認，而丁○○亦未提出購買立可拍之相機
    之發票，或交付相機照片給證人之證據，所言即尚無可採；
    原告又主張原告家中有印尼看護在家，丙○○卻稱只有原告
    在家，可見丙○○之證言與事實不符等語，經查本件經證人
    即原告家之印尼看護Lulu證稱：我來台灣3 年了，住在原告
    家中照顧原告，原告在家，我就在家，我早上8 半點或9 點
    去買菜，約30分鐘，去年12月5 日我沒有見到陌生人到原告
    家等語 (見本院卷89頁)， 惟證人Lulu既會在早上時去菜場
    買菜，則本件即有可能是伊去買菜時，丙○○去原告家，則
    伊證稱沒有見到丙○○去原告家，尚不能完全證明丙○○確
    實未去原告家，是原告及丁○○均無法推翻證人丙○○確實
    曾至原告家之證詞；另系爭文件上所蓋原告及丁○○之印章
    ，經本院勘驗結果，丁○○的是琥珀色、邊長1.5 公分之正
    方形章，原告的是黑色、邊長1 公分之正方形章 (二枚章之
    印文大小，見本院卷第92頁)， 依據證人丙○○所陳稱「丁○○拿自己及原告之印章出來蓋，原告在旁看」之證詞，及
    原告於本院97年7 月8 日庭期時自承眼力尚好，且當庭就7
    、8 公尺遠之「審判長」等字樣均可辨認，則96年12月5 日
    證人丙○○至原告家中時，丁○○拿印章蓋文件時，原告僅
    距離4 、5 公尺，自可辨認出丁○○係拿原告印章蓋在文件
    上，原告對丁○○之行為未置可否，按諸民法第169 條規定
    ：「由自己之行為表示以代理權授與他人，或知他人表示為
    其代理人而不為反對之表示者，對於第三人應負授權人之責
    任。」核其情形，該當於表見代理，被告之抗辯應屬可採。
  (2)系爭抵押所擔保之債權為若干？借款人丁○○收受之借款若
    干？塗銷抵押權登記有無理由？
    本件證人丙○○稱：金主 (即被告)於12 月7 日把621 萬元
    交給我，我就轉交給戊○○，盧先生就把本票交給我，錢和
    本票都是在12月7 日交付 (見本院卷49~50 頁)。 惟查本件
    借款人丁○○證稱：我是透過朋友介紹而向一位自稱是金主
    代表張先生接觸，他英文名字是Tony，我在設定抵押權完了
    後第二天，張先生要我簽本票交給他，我指定一個我許姓朋
    友的帳號給張先生，請他匯錢，結果只匯入77萬元，並提出
    存摺影本為證 (存摺影本附本院卷56頁)， 是本件借款人丁○○既否認收到621 萬元，應由被告舉證借款人確實收到62
    1 萬元，雖證人丙○○稱有將621 萬元轉交戊○○，惟借款
    人丁○○否認戊○○為其代理人，被告亦未舉證戊○○為丁○○之代理人 (戊○○經本院通知到庭作證，經以查無此人
    退回通知)， 則丙○○縱使將錢交給戊○○，同時取得系爭
    本票，仍難認借款人已收受621 萬元，則本件僅能於借款人
    丁○○承認收到77萬元範圍內，認為有抵押債權之存在。而
    被告已就該本票聲請本院97年度票字第2924號裁定，經本院
    97年4 月16日裁定系爭本票金額650 萬元及自民國97年3 月
    7 日起至清償日止按週年利率百分之六計算之利息准予強制
    執行，是以系爭抵押權擔保債權確定期日 (97年12月4 日)
    所得確定之債權，應以丁○○所收到之借款77萬元，及自民
    國97年3 月7 日起至清償日止按週年利率百分之六計算之利
    息，確定係本件抵押權擔保之債權，原告訴請確認本件抵押
    權超過上述債權範圍不存在，為有理由，逾該部分之請求，
    為無理由，不能准許。
  (二)本件有無預告登記同意書所載之事實？原告有無同意或授權
    預約出賣系爭不動產予被告？
    證人丙○○及丁○○於本院審理時均僅證稱：為了借款而設
    定抵押權等語，對於預告登記均未置一詞 (見本院卷44頁~5
    3 頁)， 可見本件丁○○拿原告印章、所有權狀等文件係為
    辦理借款抵押，並無預約出賣系爭不動產予被告之情事，更
    遑論原告之同意 (或授權)， 或有丁○○表見代理預約出賣
    系爭不動產予被告而辦理預告登記，而被告就此並無舉證兩
    造間有此部分之合意，從而原告主張預告登記對其不生效力
    ，為有理由，其訴請塗銷預告登記，自應准許。
  (三)就系爭本票之部分，原告是否應負發票人之責？
    如前所認定，本件原告雖否認同意其子丁○○以伊所有之系
    爭房地借款設定抵押，然伊於代書丙○○當其面時，眼見丁○○蓋用伊印章於設定抵押權文件時，未置可否，原告就抵
    押權部分，應負授權人之責；惟設定抵押權，並不表示必定
    簽發本票，原告主張其子丁○○盜用伊印章簽發本票乙節，
    亦為丁○○所承認，而證人丙○○證稱：我把錢交給盧先生
    ，盧先生負責當天把本票拿來，錢和本票都是在12月7 日交
    付等語 (見本院卷49、50頁)， 是證人丙○○並無親見原告
    簽發本票，亦未見原告同意或丁○○表見代理簽發，被告其
    餘並未舉證本票確實係原告同意或有丁○○表見代理簽發本
    票之情形，則原告主張系爭本票係丁○○盜蓋伊印章，即非
    不可採；至於系爭本票上有簽原告名字之字樣，經與原告、
    丁○○二人在本院當庭書寫之字跡比對 (見本院卷58、59頁
    )， 本票上之字跡與丁○○所書寫者同，與原告書寫者迥異
    ，可見該簽名亦非原告本人所為，是原告之印章係丁○○盜
    蓋，原告之簽名係丁○○之字跡，則原告主張系爭本票非由
    其簽發，自無庸就系爭本票負發票人之責等情，自屬可採，
    從而原告確認被告就系爭本票債權對原告不存在，應認有理
    由。
丁、綜上所述：本件原告雖未同意其子丁○○以伊所有之系爭房
    地借款設定抵押，然伊於代書丙○○當其面時，眼見丁○○
    蓋用伊印章於設定抵押權文件時，未置可否，原告就抵押權
    部分，應負授權人之責；系爭不動產之限制登記部分，兩造
    並未意思表示合致，本件亦無表見代理之情形；另，原告並
    未簽發系爭本票，而是由借款人丁○○簽發系爭本票，惟丁○○僅收受借款77萬元。從而，原告本於所有權，請求確認
    系爭抵押權不存在及被告辦理塗銷抵押權登記、限制登記，
    並確認本票債權對伊不存在各節，就確認本件抵押權超過本
    金77萬元及其利息之債權不存在，為有理由，逾該部分之請
    求及塗銷超過該部分之抵押權，為無理由，不能准許外，其
    餘請求，均有理由，應予准許。
戊、據上論結，本件原告之訴為一部有理由，一部無理由，並依
    民事訴訟法第79條，判決如主文。
中    華    民    國    97    年    6     月    11    日
                  民事第二庭  法  官  俞慧君
以上正本證明與原本無異。
如對本判決上訴，應於判決送達後20日內向本院提出上訴狀。
中    華    民    國    98    年    6     月    12    日
                              書記官  陳玉敏


司法院資訊處製作；財團法人民間司法改革基金會備份。
